ACORDAO-COMPLETO-2357548

ACÓRDÃO 4470/2019 ATA 22/2019 - SEGUNDA CÂMARA

VISTOS, relatados e discutidos estes autos de concessão de pensões civis instituídas por Antônio Gomes da, Ildefonso Vieira Mendes e José Antônio de Carvalho, ex-servidores da Superintendência Federal de Agricultura, Pecuária e Abastecimento no Estado de Minas Gerais
ACORDAM os Ministros do Tribunal de Contas da União, reunidos em Sessão da Segunda Câmara, diante das razões expostas pelo Relator, nos termos dos arts. 71, inciso III, da Constituição Federal, 1º, inciso V, e 39, inciso II, da Lei 8.443/1992, e 260 a 262, do Regimento Interno do Tribunal de Contas da União, em:
9.1  considerar legal o ato de concessão da pensão civil instituída pelo ex-servidor Ildefonso Vieira Mendes (CPF: XXX.134.186-XX) , ordenando o correspondente registro;
9.2  considerar ilegal e negar registro ao atol de concessão da pensão civil instituída pelo ex-servidor José Antônio de Carvalho (CPF: XXX.372.876-XX) ;
9.3 dispensar o ressarcimento das quantias indevidamente recebidas de boa-fé, nos termos da Súmula-TCU 106;
9.4 determinar à Superintendência Federal de Agricultura, Pecuária e Abastecimento no Estado de Minas Gerais que, nos termos dos art. 262, caput, do Regimento Interno deste Tribunal, e art. 19, caput, da Instrução Normativa-TCU 78/2018:
9.4.1 faça cessar, no prazo de 15 (quinze) dias, a contar da ciência, os pagamentos decorrentes do ato ora impugnado, sob pena de responsabilidade solidária da autoridade omissa;
9.4.2 nos termos do art. 21, inciso I, da IN-TCU 78/2018, encaminhe aos interessados cópia dos presentes Acórdão, Relatório e Voto, disponibilizando a este Tribunal, por meio do Sistema e-Pessoal, no prazo de trinta dias a contar da ciência pelo órgão, os respectivos comprovantes das datas em que os interessados tomaram conhecimento desta deliberação; 
9.5 determinar à Sefip que promova as diligências saneadoras em relação ao ato de interesse de Antonio Claret da Silva nos termos descritos no Voto que integra este Acórdão.

Atos de pensão civil.

Segunda Câmara

Superintendência Federal de Agricultura, Pecuária e Abastecimento No Estado de Minas Gerais.

3. Interessados/Responsáveis:
3.1. Interessados: Antonio Claret da Silva (XXX.278.756-XX); Antonio de Brito Carvalho (XXX.240.266-XX); Maria de Lourdes Bahia Mendes (XXX.418.036-XX).

13.1. Ministros presentes: Ana Arraes (Presidente), Aroldo Cedraz e Raimundo Carreiro (Relator).
13.2. Ministro-Substituto convocado: Augusto Sherman Cavalcanti.
13.3. Ministros-Substitutos presentes: Marcos Bemquerer Costa e André Luís de Carvalho.

ACORDAO-COMPLETO-2464980

Acórdão 8235/2021 - Segunda Câmara

RAIMUNDO CARREIRO

Trata-se de atos de concessão de pensões civis instituídas por Antônio Gomes da, Ildefonso Vieira Mendes e José Antônio de Carvalho, ex-servidores da Superintendência Federal de Agricultura, Pecuária e Abastecimento no Estado de Minas Gerais.
2.	As pensões foram instituídas nos seguintes termos:
	2.1. instituidor Antônio Gomes da Silva, falecido em 29/5/1993 - pensionistas: Antônio Claret da Silva (CPF: XXX.278.756-XX) , filho inválido, maior de 21 (vinte e um) anos de idade, atualmente único beneficiário da pensão, pois a pensionista Geralda Eugênia da Silva, viúva do ex-servidor, foi excluída em 15/12/2004, em razão de seu falecimento (peça 9) ;  
           2.2. instituidor Ildefonso Vieira Mendes, falecido em 10/4/2003 - pensionistas: Maria de Lourdes Bahia Mendes  (CPF: XXX.418.036-XX) , viúva, e Joelma Bahia Mendes  (CPF: XXX.182.896-XX) , filha inválida, maior de 21 (vinte e um) anos de idade (peça 9) ;  
           2.3. instituidor José Antônio de Carvalho, falecido em 16/4/1988 - pensionistas: Antônio de Brito Carvalho (CPF: XXX.240.266-XX) , filho inválido, maior de 21 (vinte e um) anos de idade, atualmente único beneficiário da pensão, pois a beneficiária Amélia de Brito Carvalho (CPF: XXX.108.906-XX) , viúva do ex-servidor, foi excluída do rol de beneficiários em 27/8/2002, por motivo de falecimento (peça 9) .
3.	Reproduzo a seguir, com ajustes de forma, o teor principal da instrução conclusiva lavrada no âmbito da Secretaria de Fiscalização de Pessoal (SEFIP) , cuja proposta de encaminhamento foi endossada pela direção da unidade e pelo Ministério Público de Contas (peças 14 a 16) :
 (...) 
EXAME TÉCNICO
Pensão civil instituída pelo ex-servidor Antônio Gomes da Silva (CPF: XXX.977.206-XX) 
6.	O ato de concessão inicial incluído no presente feito trata da habilitação do beneficiário Antônio Claret da Silva (CPF: XXX.278.756-XX) , na condição de filho inválido, maior de 21 (vinte e um) anos de idade, atualmente único beneficiário da pensão (peça 9) .
7.	Considerando que consta do ato de concessão data de invalidez posterior ao óbito do ex-servidor, esta Unidade Técnica oportunizou a oitiva do interessado (peças 1 e 2) , vindo aos autos, em resposta, suas alegações de defesa (peça 6) .
RESPOSTA À OITIVA
8.	Em resposta à oitiva, o curador do interessado pugnou pela manutenção do benefício pensional, asseverando que a invalidez do beneficiário seria anterior ao óbito do ex-servidor, juntando aos autos declaração assinada por médica neurologista (peça 6, p. 3) e termo de curatela lavrado em 21/5/2007 (peça 6, p. 4) .
9.	Os documentos carreados aos autos não fazem prova inequívoca da precedência da invalidez do interessado ao óbito do ex-servidor, haja vista que o termo de curatela foi expedido cerca de 12 (doze) anos após a instituição da pensão, e a declaração fornecida por médica neurologista não atende ao disposto na Súmula TCU 271, que estabelece como requisito essencial à comprovação da invalidez o laudo pericial expedido por junta médica oficial.
10.	Em vista disso, propõe-se considerar ilegal o ato de concessão em exame, negando-lhe registro.
Pensão civil instituída pelo ex-servidor Ildefonso Vieira Mendes (CPF: XXX.134.186-XX) 
11.	O ato de concessão inicial incluído no presente feito trata da habilitação da beneficiária Maria de Lourdes Bahia Mendes (CPF: XXX.418.036-XX) , viúva do ex-servidor (peça 9) . Cumpre observar que o ato de alteração da concessão, que cuidou da habilitação da viúva e da habilitação tardia da filha maior inválida Joelma Bahia Mendes, foi apreciado por esta Corte no TC Processo 013.595/2007-6, com julgamento pela legalidade [Acórdão 2711/2007-TCU-Primeira Câmara; Relator: Ministro Marcos Vinicios Vilaça].
12.	Desse modo, e considerando que não foram identificadas falhas no cálculo da pensão (peça 9) , propõe-se considerar legal o ato de concessão em comento.
Pensão civil instituída pelo ex-servidor José Antônio de Carvalho (CPF: XXX.372.876-XX) 
13.	O ato de concessão inicial incluído no presente feito trata da habilitação do beneficiário Antônio de Brito Carvalho, (CPF: XXX.240.266-XX) , na condição de filho inválido, maior de 21 (vinte e um) anos de idade, atualmente único beneficiário da pensão (peça 9) .
14.	Considerando que consta do ato de concessão data de invalidez posterior ao óbito do ex-servidor, esta Unidade Técnica oportunizou a oitiva do interessado (peças 1 e 2) . Entretanto, embora tenha sido regularmente notificado (peça 7, p. 4) , o beneficiário não apresentou suas alegações de defesa.
15.	Em vista disso, não há como prosperar o ato de concessão em comento, haja vista que não foi demonstrada a precedência da invalidez do beneficiário ao óbito do ex-servidor, consoante o disposto na Súmula TCU 271.
16.	Desse modo, propõe-se considerar ilegal o ato de concessão em exame, negando-lhe registro.
CONCLUSÃO
17.	Por tudo que foi apresentado, propõe-se: considerar legal, concedendo-lhe registro, o ato de concessão da pensão civil instituída pelo ex-servidor Ildefonso Vieira Mendes (CPF: XXX.134.186-XX) ; e considerar ilegais, negando-lhes registro, os atos de concessão das pensões civis instituídas pelos ex-servidores Antônio Gomes da Silva (CPF: XXX.977.206-XX) e José Antônio de Carvalho (CPF: XXX.372.876-XX) .
PROPOSTA DE ENCAMINHAMENTO 
18.	Ante o exposto, e de conformidade com o preceituado nos artigos 71, III, da Constituição Federal de 1988; 1º, V, e 39, II, da Lei 8.443/1992; 1º, VIII, 259, II, 260, § 1º, e 262, § 2º, do Regimento Interno/TCU, propõe-se:
18.1	considerar ilegais, negando-lhes registro, os atos de concessão das pensões civis instituídas pelos ex-servidores Antônio Gomes da Silva (CPF: XXX.977.206-XX) e José Antônio de Carvalho (CPF: XXX.372.876-XX) ;
18.1.1	dispensar o ressarcimento das quantias indevidamente recebidas, presumida a boa-fé, consoante o disposto no Enunciado 106 da Súmula de Jurisprudência do TCU;
18.1.2	determinar à Superintendência Federal de Agricultura, Pecuária e Abastecimento no Estado de Minas Gerais que, nos termos dos art. 262, caput, do Regimento Interno do TCU e 19, caput, da Instrução Normativa - TCU 78/2018:
a) abstenha-se de realizar pagamentos decorrentes dos atos de concessão considerados ilegais, no prazo de 15 (quinze) dias, contado a partir da ciência dessa deliberação, sujeitando-se a autoridade administrativa omissa à responsabilidade solidária;
b) comunique aos beneficiários acerca do teor deste Acórdão, alertando-os de que o efeito suspensivo proveniente da interposição de eventuais recursos junto ao TCU não os eximirá da devolução dos valores percebidos indevidamente após sua notificação, caso os recursos não sejam providos; e
c) encaminhe ao Tribunal o comprovante de que os interessados tomaram ciência do inteiro teor desta deliberação.
18.2	considerar legal, concedendo-lhe registro, o ato de concessão da pensão civil instituída pelo ex-servidor Ildefonso Vieira Mendes (CPF: XXX.134.186-XX) .
É o Relatório.

não há

Procurador Júlio Marcelo de Oliveira.

PENSÃO CIVIL. SF-MAPA-MG. PENSÕES CONCEDIDAS A BENEFICIÁRIOS SOB A CONDIÇÃO DE FILHOS MAIORES INVÁLIDOS. OITIVAS. APRESENTÇÃO DE DEFESA POR DOIS INTERESSADOS. LEGALIDADE E REGISTRO DO ATO EM FAVOR DE JOELMA BAHIA MENDES. RENÚNCIA TÁCITA AO DIREITO DE DEFESA POR ANTÔNIO DE BRITO CARVALHO, NESTA FASE PROCESSUAL. ATO ILEGAL. NEGATIVA DE REGISTRO. ELEMENTOS DE DEFESA APRESENTADOS POR ANTÔNIO CLARET DA SILVA SEM OS REQUISITOS DEFINIDOS NA SÚMULA-TCU 271. NECESSIDADE DE DILIGÊNCIAS SANEADORAS PARA O ATO DE ANTÔNIO CLARET DA SILVA. CIÊNCIA.

PENSÃO CIVIL (PCIV)

Secretaria de Fiscalização de Pessoal (SEFIP).

Trata-se de pensões civis instituídas por ex-servidores da Superintendência Federal de Agricultura, Pecuária e Abastecimento no Estado de Minas Gerais, nos seguintes termos:
	a) instituidor Antônio Gomes da Silva, falecido em 29/5/1993 - pensionistas: Antônio Claret da Silva (CPF: 194.278.756-15) , filho inválido, maior de 21 (vinte e um) anos de idade, atualmente único beneficiário da pensão, pois a pensionista Geralda Eugênia da Silva, viúva do ex-servidor, foi excluída em 15/12/2004, em razão de seu falecimento (peça 9) ;  
           b) instituidor Ildefonso Vieira Mendes, falecido em 10/4/2003 - pensionistas: Maria de Lourdes Bahia Mendes  (CPF: 027.418.036-76) , viúva, e Joelma Bahia Mendes  (CPF: 075.182.896-36) , filha inválida, maior de 21 (vinte e um) anos de idade (peça 9) ;  
           c) instituidor José Antônio de Carvalho, falecido em 16/4/1988 - pensionistas: Antônio de Brito Carvalho (CPF: 157.240.266-00) , filho inválido, maior de 21 (vinte e um) anos de idade, atualmente único beneficiário da pensão, pois a beneficiária Amélia de Brito Carvalho (CPF: 776.108.906-00) , viúva do ex-servidor, foi excluída do rol de beneficiários em 27/8/2002, por motivo de falecimento (peça 9) .
2.	Conforme demonstrado nos pareceres, a pensão instituída por Ildefonso Vieira Mendes, em favor de sua viúva, e de sua filha inválida, Joelma Bahia Mendes não padece de ilegalidade, o que autoriza seu registro.
3.	Diversamente, as pensões concedidas a Antônio Claret da Silva e a Antônio de Brito Carvalho, na condição de filhos maiores inválidos dos instituidores Antônio Gomes da Silva e José Antônio de Carvalho, respectivamente, carecem de provas quanto à existência da condição de invalidez à época dos óbitos de seus pais, o que impede seu registro.
4.	Tal exigência - de que a condição de invalidez seja preexistente ao óbito - deflui do princípio regente das regras pensionais traduzido pela parêmia tempus regit actum, ou seja, as condições necessárias à aquisição direito à pensão devem ser aferidas à época do fato gerador, é dizer, do óbito do instituidor.
5.	Ademais, a condição de invalidez deve ser atestada por laudo de junta médica oficial, conforme dicção assentada na Súmula 271 desta Corte de Contas, verbis:
SÚMULA Nº 271 A pensão concedida a beneficiário na condição de inválido tem como requisito essencial laudo pericial emitido por junta médica oficial que ateste a invalidez e sua preexistência ao momento do óbito do instituidor.  (Grifei) .
6.	Nos casos aqui analisados, o pensionista Antônio de Brito Carvalho não apresentou as provas requeridas, embora instado a fazê-lo, ao passo que o beneficiário Antônio Claret da Silva, representado no feito por seu curador, apresentou documentos incapazes de provar sua condição de invalidez à época do óbito de seu pai. 
7.	O curador de Antônio Claret da Silva apresentou certidão judicial da sentença de curatela e parecer médico atestando a invalidez do pensionista e afirmando-a preexistente ao óbito do instituidor (peça 6) . Todavia, a sentença de curatela foi proferida em 2007, em processo autuado em 2005, ou seja, cerca de doze anos após o óbito do instituidor (ocorrido em 10/4/1993) . Quanto ao laudo médico, além de não ter sido emitido por junta oficial, como requer a Súmula 271, é datado de 30/4/2012 (dezenove anos após o óbito) . Ademais, não se faz acompanhar de nenhum exame ou outro documento médico emitido à época do óbito capaz de comprovar que a invalidez era contemporânea ao falecimento do instituidor. Trata-se de um laudo particular meramente declaratório, sem lastro em evidências médicas circunstanciadas.
8.	A par disso, o curador de Antônio Claret da Silva alega que não foi solicitada a habilitação do interessado à época do óbito, porque a concessão da pensão, em quota integral, à genitora (viúva do instituidor) já supria a necessidade de subsistência da família. Somente com a morte da sua mãe, em 2004, é que surgiu o interesse na habilitação do interessado ao benefício da pensão. Segundo o respectivo ato de concessão (peça 10) , a "data da invalidez" é 12/1/2005, período próximo à data da concessão do benefício (1/8/2005) .
9.	Contudo, essa informação não sana a irregularidade, haja vista não restar provado que a invalidez existia à época do óbito, condição sine qua non para a validez do ato. Ademais, repito, a comprovação da invalidez deve ser feita mediante laudo de junta médica oficial, conforme ocorreu, por exemplo, no caso da pensionista Joelma Bahia Mendes (peça 7, p. 11) , cujo ato pode ser registrado.
10.	Não obstante essas ponderações, considero que o exercício do direito de defesa de Antônio Claret da Silva pode ter sido prejudicado pelo fato de o ofício de oitiva prévia não ter informado sobre as condições definidas na Súmula-TCU 271, principalmente quanto à necessidade de comprovação da invalidez por meio de laudo de junta médica oficial.
11.	Por outro lado, os autos não contêm informações sobre o processo administrativo que habilitou o interessado à pensão requerida, o que impede saber se tal concessão foi embasada ou não em laudo oficial.
12.	Assim, considero que a solução mais justa ao caso, em respeito ao direito de ampla defesa, fincado no art. 5º, inciso LV, da Constituição Federal, requer diligência ao órgão de origem e, também, a abertura de nova oportunidade de defesa ao interessado, agora com a informação expressa acerca das exigências anotadas na Súmula-TCU 271.
13.	Tais medidas devem ser promovidas mediante diligência ao órgão de origem e nova oitiva do interessado, com espeque no art. 11 da Lei 8.443/1992, nos seguintes termos:
	- diligência ao órgão de origem, para que, no prazo de 15 (quinze) dias, a contar da ciência, encaminhe a este Tribunal cópia - de capa a capa - do processo administrativo que habilitou o interessado Antônio Claret da Silva à pensão instituída por Antônio Gomes da Silva, na condição de filho inválido;
	- expedição de novo ofício de oitiva para Antônio Claret da Silva, para fins de defesa prévia, com menção expressa ao teor da Súmula-TCU 271, destacando a necessidade de comprovação da invalidez à data do óbito do instituidor da pensão, mediante laudo de junta médica oficial.  
14.	Explico que tal encaminhamento não se estende ao pensionista Antônio de Brito Carvalho  (instituidor: José Antônio de Carvalho) , porque, instado a apresentar defesa, quedou-se inerte, o que leva à preclusão desse direito na presente fase processual, a teor do art. 12, §3º, da Lei 8.443/1992, de aplicação analógica aos casos de oitiva prévia. Nada impede, é claro, que esse interessado venha buscar o direito de defesa na fase recursal.
15.	Assim, por racionalidade processual, os atos instituídos por Ildefonso Vieira Mendes e José Antônio de Carvalho podem ser apreciados desde logo.
	Do exposto, VOTO por que seja aprovado o Acórdão que ora submeto a este Colegiado.
TCU, Sala das Sessões Ministro Luciano Brandão Alves de Souza, em 2 de julho de 2019.
RAIMUNDO CARREIRO 
Relator